【裁判字號】    96,訴,353
【裁判日期】    970129
【裁判案由】    遺產稅
【裁判全文】
臺中高等行政法院判決
                                     96年度訴字第00353號
                              .
原      告  甲○○
被      告  財政部臺灣省中區國稅局
代  表  人  趙榮芳
訴訟代理人  丙○○
上列當事人間因遺產稅事件，原告不服財政部中華民國96年4月
12日台財訴字第09600104140號訴願決定，提起行政訴訟，本院
判決如下︰
    主  文
原告之訴駁回。
訴訟費用由原告負擔。
    事  實
一、事實概要：緣被繼承人鄭決明於民國(下同)88年10月29日死
    亡，其繼承人等未依限辦理遺產稅申報，經被告核定遺產總
    額為新台幣(下同)27,298,324元，遺產淨額為12,898,324元
    ，應納稅額為2,096,564元，並處罰鍰2,096,500元；因系爭
    稅捐未繳納，而於91年8月30日移送強制執行，嗣原告於95
    年12月22日以被繼承人死亡時遺有坐落雲林縣水林鄉○○段
    38、52、224地號、松西段77、78、140、92、93、108、109
    、138、433地號、瓊埔段685、686、731地號共15筆農業用
    地申請自遺產總額中扣除，經被告以96年1月2日中區國稅北
    港一字第0960000015號函否准其所請。原告不服，提起訴願
    ，遭決定駁回，遂提起本件行政訴訟。
二、兩造聲明：
    (一)原告未於言詞辯論期日到場，據其提出之起訴狀所為之聲
      明求為判決：訴願決定及原處分均撤銷。
    (二)被告聲明求為判決：駁回原告之訴。
三、兩造之陳述：
    (一)原告未於言詞辯論期日到場，據其提出之起訴狀所為主張
      之理由：
    1.查被繼承人鄭決明於88年10月29日死亡，其繼承人等因不
      識字，故未依限辦理遺產稅申報，經被告核定遺產總額為
      27,298,324元，遺產淨額為12,898,324元，應繳納稅額為
      2,096,564元，並因逾期未繳稅額遭罰鍰2,096,500元。嗣
      原告經代書告知繼承之農地可免徵遺產稅，故於95年12月
      22日以被繼承人死亡時遺有坐落雲林縣水林鄉○○段38、
      52、224地號、松西段77、78、140、92、93、108、109、
      138、433地號、瓊埔段685、686、731地號共15筆農業土
      地，並檢附上開土地72年、87年航照圖及95年1O月16日雲
      水鄉服農字第456及457號農業用地作農業使用證明書，證
      明上開土地自繼承發生之前後皆有繼續經營農業生產之事
      實，並同時申請將上開土地自遺產稅總額扣除，惟經被告
      以原告不能證明上開土地於繼承後5年內有繼續經營農業
      事實為理由駁回請求。
    2.查上揭農地自編列為農牧用地以來迄今，均為池塘，其上
      並未種植任何農作物，此參原告於原處分檢附上開土地72
      年、87年航照圖可知其詳。又依農業主管機關之實務，即
      使農地作為池塘用地，依法仍認定為農業使用，此參雲林
      縣水林鄉公所95年10月16日就上揭土地所開立農業使用證
      明書，可知目前上揭農地現況為池塘，但農業機關仍認定
      供農業使用，此亦經農業機關於95年l0月l6日開立證明在
      案。另依87年航照圖可知上揭土地於87年為池塘(依法係
      作農業使用)，依一般社會經驗法則，從87年到95年間上
      揭土地應係繼續維持為池塘使用，否則豈有87年作池塘使
      用後，將之填土覆蓋，再大費周章於95年重新開挖成池塘
      ？
    3.按「遺產中作農業使用之農業用地及其地上農作物，由繼
      承人或受遺贈人承受者，扣除其土地及地上農作物價值之
      全數．．．」為現行遺產及贈與稅法第17條第l項第6款所
      明定；又「．．．繼承人有無繼續經營農業生產之認定，
      應以繼承發生時為基準。」復為財政部93年5月5日台財稅
      第0930451933號函所明示。惟依中央法規標準法第18條規
      定「各機關受理人民聲請許可案件適用法規時，除依其性
      質應適用行為時之法規外，如在處理程序終結前，據以准
      許之法規有變更者，適用新法規。但舊法規有利於當事人
      而新法規未廢除或禁止所聲請之事項者，適用舊法規。」
      故本件被繼承人於88年10月29日死亡，上揭農地於繼承時
      是否作農業使用及如何向稅捐機關證明作農業使用以扣繳
      稅額，則應以本件繼承開始時之相關法令為主，縱使事後
      相關法令變更，仍應以繼承開始時之法令為判斷依據。
    4.另按現行農業發展條例第38條第1項規定「作農業使用之
      農業用地及其地上農作物，由繼承人或受遺贈人承受者，
      其土地及地上農作物之價值，免徵遺產稅，並自承受之年
      起，免徵田賦10年。承受人自承受之日起5年內，未將該
      土地繼續作農業使用且未在有關機關所令期限內恢復作農
      業使用，或雖在有關機關所令期限內已恢復作農業使用而
      再有未作農業使用情事者，應追繳應納稅賦，但如因該承
      受人死亡、該承受土地被徵收或依法變更為非農業用地者
      ，不在此限。」同法第39條規定「依前二條規定申請不課
      徵土地增值稅或免徵遺產稅、贈與稅、田賦者，應檢具農
      業用地作農業使用證明書，向該管稅捐稽徵機關辦理。農
      業用地作農業使用之認定標準，前項之農業用地作農業使
      用證明書之申請、核發程序及其他應遵行事項之辦法，由
      中央主管機關會商有關機關定之。」故主張農地農用扣除
      遺產稅之先決要件必須檢具農業用地作農業使用證明書，
      向該管稅捐稽徵機關辦理。
    5.惟上揭農地於繼承時是否作農業使用以及如何向稅捐機關
      證明作農業使用以扣繳稅額，則應以繼承開始時之相關法
      令為主。查農業發展條例於89年1月26日大修法前，對於
      主張農地農用扣除遺產稅，並無檢具農業用地作農業使用
      證明書向該管稅捐稽徵機關辦理之任何規定，且依繼承開
      始時即89年l月26日修法前之遺產及贈與稅法第17條第6款
      亦僅規定「遺產中之農業用地及其地上農作物，由繼承人
      或受遺贈人，繼續經營農業生產者，扣除其土地及地上農
      作物價值之全數。但該土地如繼續供農業使用不滿5年者
      ，應追繳應納稅賦。」即只要「農業用地」即可主張扣抵
      遺產稅，未要求必須作農業使用，故被告要求原告需證明
      上揭農地作農業使用顯然違法。
    6.縱使依現行農業發展條例第38條第1項規定，並未要求聲
      請免徵遺產稅時，需證明繼承開始後5年內有繼續經營農
      業之事實，只規定「在聲請核定免徵遺產稅後5年內未繼
      續經營農耕，主管機關得追繳遺產稅」，故在法無明文規
      定聲請免徵遺產稅時，需證明未來5年內繼續經營農耕事
      實下，被告如何要求原告需為上開之證明，且縱使繼承開
      始5年內未繼續經營農耕，只是構成被告追繳遺產稅之要
      件而已，並非將舉證責任歸諸原告。故被告主張原告於繼
      承開始後5年內未繼續經營農作，要求追繳遺產稅，則應
      由被告就此負舉證責任，請撤銷原處分。
    7.88年當時稅種核課為田賦，有稅捐處公文為證，至今稅種
      並無改變。空照圖、稅捐資料、農業證明，所有政府單位
      有關農用之證明文件均已齊全，原告不知有何種單位之證
      明文件可申請以資證明。原告自幼不識字，且不知農地可
      免稅，現已附上所有可申請的資料，被告卻百般刁難。因
      丈夫生前借貸眾多，原告於93年3月29日另陳報未償債務
      予以扣除，被告竟回函以須說明資金流向等語，令原告手
      足無措。96年5月7日復由原告之子鄭火瑞再次陳報未償債
      務，被告再函覆須說明資金流向，原告向水林農會申請資
      金流向等資料文件交付被告，被告卻以無法證明資金流向
      為由，遲至96年8月21日始以中區國稅北港一字第0960011
      102號函覆，認原告申請扣除未償債務乙案，已逾行政程
      序法第128條規定之行政救濟期限，所請歉難照辦。
    (二)被告答辯之理由：
    1.程序部分：
    (1)按「納稅義務人如發現繳納通知文書有記載、計算錯誤或
      重複時，於規定繳納期間內，得要求稅捐稽徵機關，查對
      更正。」、「行政處分於法定救濟期間經過後，具有下列
      各款情形之一者，相對人或利害關係人向行政機關申請撤
      銷、廢止或變更之。但相對人或利害關係人因重大過失而
      未能在行政程序或救濟程序中主張其事由者，不在此限：
      一、具有持續效力之行政處分所依據之事實事後發生有利
      於相對人或利害關係人之變更者。二、發生新事實或發現
      新證據者，但以如經斟酌可受較有利益之處分者為限。三
      、其他具有相當於行政訴訟法所定再審事由且足以影響行
      政處分者。前項申請，應自法定救濟期間經過後3個月內
      為之；其事由發生在後者，自發生或知悉時起算。但自法
      定救濟期間經過後已逾5年者，不得申請。」為稅捐稽徵
      法第17條及行政程序法第128條所明定。
    (2)本件被繼承人鄭決明於88年10月29日死亡，其繼承人等未
      依限辦理遺產稅申報，經被告所屬北港稽徵所核定遺產總
      額為27,298,324元，遺產淨額為12,898,324元，應納稅額
      為2,096,564元，並處罰鍰2,096,500元。原核定之遺產稅
      稅單及罰鍰繳款書之限繳日期為90年10月25日，已於90年
      7月31日合法送達，有掛號郵件收件回執可稽，提起復查
      申請之末日為90年11月24日(星期六)假日延至90年11月26
      日，原告未於法定期間申請更正及提起行政救濟，又逾稅
      款繳納限繳日30日未繳納，被告所屬北港稽徵所乃將全案
      移法務部行政執行署嘉義行政執行處執行。原告遲至95年
      12月22日始提出系爭15筆土地為農業用地作農業使用，應
      自遺產總額中扣除之申請，未符合稅捐稽徵法第17條查對
      更正申請期間，且已逾行政程序法第128條之法定救濟期
      間，原核定已告確定，並予敘明。
    (3)原告於行政訴訟中另行主張未償債務乙節，按「人民對於
      中央或地方機關之行政處分，認為違法或不當，致損害其
      權利或利益者，得依本法提起訴願。但法律另有規定者，
      從其規定。」、「人民因中央或地方機關之違法行政處分
      ，認為損害其權利或法律上之利益，經依訴願法提起訴願
      而不服其決定，或提起訴願逾3個月不為決定，或延長訴
      願決定期間逾2個月不為決定者，得向高等行政法院提起
      撤銷訴訟。」分別為訴願法第1條第1項及行政訴訟法第4
      條第1項分別定有明文。本項爭點未踐行訴願前置程序，
      自非法之所許。
    2.實體部分：
    (1)按「凡經常居住中華民國境內之中華民國國民死亡時遺有
      財產者，應就其在中華民國境內境外全部遺產，依本法規
      定，課徵遺產稅。」、「左列各款，應自遺產總額中扣除
      ，免徵遺產稅：一、．．．六、遺產中之農業用地及其地
      上農作物，由繼承人或受遺贈人，繼續經營農業生產者，
      扣除其土地及地上農作物價值之全數。但該土地如繼續供
      農業使用不滿5年者，應追繳應納稅賦。」、「被繼承人
      死亡遺有財產者，納稅義務人應於被繼承人死亡之日起6
      個月內，向戶籍所在地主管稽徵機關依本法規定辦理遺產
      稅申報。」及「被繼承人死亡時遺有財產者，不論有無應
      納稅額，納稅義務人均應填具遺產稅申報書向主管稽徵機
      關據實申報。其有依本法規定之減免扣除或不計入遺產總
      額者，應檢同有關證明文件一併報明。」分別為行為時遺
      產及贈與稅法第1條第1項、第17條第1項第6款、第23條第
      1項前段、同法施行細則第20條第1項所明定。次按「家庭
      農場之農業用地，其由能自耕之繼承人一人繼承或承受，
      而繼續經營農業生產者，免徵遺產稅．．．。但如繼續經
      營不滿5年者，應追繳應納稅賦；．．．」為行為時農業
      發展條例第31條第1項前段所明定。
    (2)本件被繼承人鄭決明於88年10月29日死亡，被告所屬北港
      稽徵所於89年5月30日以中區國稅北港資字第890007001號
      函請繼承人等於89年6月20日前申報鄭決明遺產稅，惟未
      依限辦理申報；復以89年12月15日中區國稅北港審字第89
      0014442號、第890014443號函知繼承人等，對遺產土地如
      有主張「繼續經營農業生產」或「公共設施保留地」等情
      ，需自遺產總額扣除部分，於文到1個月內檢附相關資料
      俾憑查核，惟繼承人等仍未依限提示，被告所屬北港稽徵
      所乃於90年5月31日依查得資料，核定遺產總額為27,298,
      324元，遺產淨額為12,898,324元，應納稅額為2,096,564
      元，並處罰鍰2,096,500元。嗣原告遲至95年12月22日始
      申請被繼承人死亡時遺有坐落雲林縣水林鄉○○段38、52
      、224地號、松西段77、78、92、93、108、109、138、14
      0、433地號、瓊埔段685、686、731地號共15筆土地係作
      農業使用，應自遺產總額中扣除，案經被告所屬北港稽徵
      所96年1月2日中區國稅北港一字第0960000015號函復略以
      ，原告所檢附72年、87年航照圖及雲林縣水林鄉公所95年
      10月16日雲水鄉服農字第456、457號農業用地作農業使用
      證明書，尚難證明自繼承發生時起5年內有繼續經營農業
      生產之事實為由，否准原告等之所請。原告仍表不服，提
      起訴願，經財政部以查遺產及贈與稅法第17條第1項第6款
      立法目的，係在獎勵農業用地承受人能將農業用地繼續作
      農業使用，惟為防止承受人於核准免稅後違規使用、廢耕
      或移轉等不將農業用地繼續作農業使用，致失租稅獎勵之
      目的，且農業用地於開放自由買賣後，其流通性與一般土
      地無異，更為避免富有之人於年老、重病臨終前或欲將財
      產為贈與前，先將現金、股票等財產轉換成農業用地，俟
      於繼承或贈與移轉享受免稅之優惠後，承受人復得隨時將
      農業用地出售取得現金，致農業用地淪為規避遺產稅或贈
      與稅之工具，故規定承受人自承受之日起5年內，未將該
      土地繼續作農業使用，應追繳應納稅賦。本件被繼承人鄭
      決明於88年10月29日死亡，原告遲至95年12月22日始申請
      遺產土地有作農業使用之情形，應自遺產總額中扣除，惟
      其所提示之72年、87年之航照圖及雲林縣水林鄉公所95年
      10月16日核發之農業用地作農業使用證明書，僅能證明所
      申請之土地在該證明書核發之時點，有作農業使用之事實
      ，尚無法證明自農業用地承受之日起5年內皆繼續經營農
      業生產。次查遺產稅係採申報核定制，納稅義務人負誠實
      申報之義務，本件被繼承人鄭決明於88年10月29日死亡，
      被告曾以89年12月15日中區國稅北港審字第890014442號
      、第890014443號函知繼承人等，對遺產土地如有主張「
      繼續經營農業生產」或「公共設施保留地」等情，需自遺
      產總額扣除者，請檢附相關資料俾憑查核，實已善盡告知
      之能事；惟繼承人等既未於被繼承人死亡日起6個月內辦
      理遺產稅申報，亦未於核定前提示任何主張農業用地扣除
      相關資料供核，顯未善盡誠實申報及配合調查之義務，從
      而被告所屬北港稽徵所以96年1月2日中區國稅北港一字第
      0960000015號函否准其農業用地自遺產總額扣除之申請，
      揆諸首揭規定，並無不合。至原告訴稱僅需符合「農業用
      地」條件即可主張扣抵遺產稅乙節，經查行為時遺產及贈
      與稅法第17條第1項第6款及行為時農業發展條例第31條均
      明定，「繼續經營農業生產者」始得扣除其土地及地上農
      作物價值之全數，而免徵遺產稅，尚非符合「農業用地」
      條件即可扣抵遺產稅，原告容有誤解，訴願予以駁回。
    (3)訴訟意旨略謂：系爭農地自編列為農牧用地以來迄今，均
      為池塘，其上並未種植任何農作物，原告於原處分已檢附
      系爭土地72年及87年航照圖可知其詳；又農地作為池塘用
      地，依法仍認定為農業用途使用，此參雲林縣水林鄉公所
      95年10月16日所開立農業使用證明書可知目前農地現況為
      池塘，依一般社會經驗法則，從87年至95年間系爭土地應
      繼續維持為池塘使用。本件繼承開始時即89年1月26日修
      法前之遺產及贈與稅法第17條第6款未要求繼承人需證明
      繼承農地作農業使用，只要「農業用地」即可主張扣抵遺
      產稅，被告要求原告需證明顯然違法。被告應舉證說明本
      件繼承開始後5年內系爭農地未供農業使用云云。
    (4)按最高行政法院36年度判字第16號判例：「當事人主張事
      實須負舉證責任倘其所提出之證據不足為主張事實之證明
      自不能認其主張之事實為真實。」查關於土地是否符合農
      業用地扣除額之要件，係以繼承時起繼承人是否經營農業
      生產及嗣後5年內是否繼續經營農業生產為核認標準，原
      告所提72年及87年之航照圖，非繼承時之航照圖亦未標示
      系爭土地位置及現況，且未經農業主管機關審定作農業使
      用，尚難證明繼承時起系爭土地為農業用地作農業使用，
      又所提示雲林縣水林鄉公所95年10月16日所開立農業使用
      證明書，僅證明系爭土地證明核發時點之狀況符合作農業
      使用，且有效期間6個月，無法證明於繼承發生當時作農
      業使用持續至今。依遺產及贈與稅法第23條第1項前段規
      定納稅義務人應於被繼承人死亡之日起6個月內辦理遺產
      稅申報，原告等並未依限申報，且被告曾以89年12月15日
      中區國稅北港審字第890014442號、第890014443號函知繼
      承人等，對遺產土地如有主張「繼續經營農業生產」或「
      公共設施保留地」等情，需自遺產總額扣除者，請檢附相
      關資料俾憑查核，實已善盡告知之能事，惟原告等迄於法
      定救濟期間內未主張，顯怠於主張權利，致被告無從審核
      列管；又查遺產及贈與稅法第17條第1項第6款立法目的，
      係在獎勵農業用地承受人能將農業用地繼續作農業使用，
      原告自當證明系爭土地自繼承時起繼續經營農業生產，始
      得扣除該部分免徵遺產稅，並非所有「農業用地」，免徵
      遺產稅，原告主張容有誤解。復按行政訴訟法第136條明
      文揭示準用民事訴訟法第277條之規定，即「當事人主張
      有利於已之事實者，就其事實有舉證之責。」亦即納稅義
      務人應就租稅免除、減輕或排除之構成要件事實，負舉證
      責任。原告系爭土地繼承開始後5年內是否繼續為「農用
      」，應由原告提供相關事證供被告審核，原告未能提示相
      關資料舉證，何來由被告舉反證之理，且原告主張不足採
      據之理由，已論駁如訴願決定。是本件實體上因原告未能
      提示繼承時農業用地作農業使用證明並繼續農用5年，且
      未於法定期間提起行政訴訟而告確定，依首揭規定，對已
      確定之補稅處分，自不容再行爭執，原告提起本訴訟，所
      訴委不足採。
    3.基上論結，原處分及訴願決定並無違誤，請准如答辯之聲
      明判決。
    理  由
一、本件原告於96年10月23日提出之行政答辯狀，陳稱其委任嘉
    龍資產管理股份有限公司為訴訟代理人，惟訴訟代理人以自
    然人為限，非自然人不得為訴訟代理人（最高法院63年度第
    3次民庭庭推總會議決定參照），且原告亦未提出委任狀，
    自不發生委任訴訟代理人之效力；被告代表人原為乙○○，
    於本院審理中變更為趙榮芳，並聲明承受訴訟，核無不合，
    應予准許；又原告未於言詞辯論期日到場，核無民事訴訟法
    第386條所列各款情形，爰依到場被告之聲請，由其一造辯
    論而為判決，均合先敘明。
二、按「納稅義務人如發現繳納通知文書有記載、計算錯誤或重
    複時，於規定繳納期間內，得要求稅捐稽徵機關，查對更正
    。」、「行政處分於法定救濟期間經過後，具有下列各款情
    形之一者，相對人或利害關係人得向行政機關申請撤銷、廢
    止或變更之。但相對人或利害關係人因重大過失而未能在行
    政程序或救濟程序中主張其事由者，不在此限：一、具有持
    續效力之行政處分所依據之事實事後發生有利於相對人或利
    害關係人之變更者。二、發生新事實或發現新證據者，但以
    如經斟酌可受較有利益之處分者為限。三、其他具有相當於
    行政訴訟法所定再審事由且足以影響行政處分者。前項申請
    ，應自法定救濟期間經過後3個月內為之；其事由發生在後
    者，自發生或知悉時起算。但自法定救濟期間經過後已逾5
    年者，不得申請。」為稅捐稽徵法第17條及行政程序法第12
    8條所明定。次按「凡經常居住中華民國境內之中華民國國
    民死亡時遺有財產者，應就其在中華民國境內境外全部遺產
    ，依本法規定，課徵遺產稅。」、「左列各款，應自遺產總
    額中扣除，免徵遺產稅：一、．．．六、遺產中之農業用地
    及其地上農作物，由繼承人或受遺贈人，繼續經營農業生產
    者，扣除其土地及地上農作物價值之全數。但該土地如繼續
    供農業使用不滿5年者，應追繳應納稅賦。」、「被繼承人
    死亡遺有財產者，納稅義務人應於被繼承人死亡之日起六個
    月內，向戶籍所在地主管稽徵機關依本法規定辦理遺產稅申
    報。」及「被繼承人死亡時遺有財產者，不論有無應納稅額
    ，納稅義務人均應填具遺產稅申報書向主管稽徵機關據實申
    報。其有依本法規定之減免扣除或不計入遺產總額者，應檢
    同有關證明文件一併報明。」分別為行為時遺產及贈與稅法
    第1條第1項、第17條第1項第6款前段、第23條第1項前段及
    同法施行細則第20條第1項所明定。
三、本件被繼承人鄭決明於88年10月29日死亡，其繼承人等未依
    限辦理遺產稅申報，經被告核定遺產總額為27,298,324元，
    遺產淨額為12,898,324元，應納稅額為2,096,564元，並處
    罰鍰2,096,500元；因系爭稅捐未繳納，而於91年8月30日移
    送強制執行，嗣原告於95年12月22日以被繼承人死亡時遺有
    坐落雲林縣水林鄉○○段38、52、224地號、松西段77、78
    、140、92、93、108、109、138、433地號、瓊埔段685、68
    6、731地號共15筆農業用地申請自遺產總額中扣除，經被告
    以96年1月2日中區國稅北港一字第0960000015號函否准其所
    請。原告不服，循序提起本件行政訴訟，並為如事實欄所示
    之主張。
四、經查，本件被繼承人鄭決明於88年10月29日死亡，其繼承人
    等未依限辦理遺產稅申報，經被告所屬北港稽徵所核定遺產
    總額為27,298,324元，遺產淨額為12,898,324元，應納稅額
    為2,096,564元，並處罰鍰2,096,500元。原核定之遺產稅稅
    單及罰鍰繳款書之限繳日期為90年10月25日，已於90年7月
    31日送達，有掛號郵件收件回執附卷可憑（見原處分卷第23
    7、239頁），原告未於法定期間內申請更正及提起行政救濟
    ，原核定處分已告確定。原告遲至95年12月22日始提出系爭
    15筆土地為農業用地作農業使用，應自遺產總額中扣除之申
    請，未符合稅捐稽徵法第17條查對更正申請期間，且已逾行
    政程序法第128條之法定救濟期間。次查，遺產及贈與稅法
    第17條第1項第6款之立法目的，係在獎勵農業用地承受人能
    將農業用地繼續作農業使用，惟為防止承受人於核准免稅後
    違規使用、廢耕或移轉等不將農業用地繼續作農業使用，致
    失租稅獎勵之目的，且農業用地於開放自由買賣後，其流通
    性與一般土地無異，更為避免富有之人於年老、重病臨終前
    或欲將財產為贈與前，先將現金、股票等財產轉換成農業用
    地，俟於繼承或贈與移轉享受免稅之優惠後，承受人復得隨
    時將農業用地出售取得現金，致農業用地淪為規避遺產稅或
    贈與稅之工具，故規定承受人自承受之日起5年內，未將該
    土地繼續作農業使用，應追繳應納稅賦。本件被繼承人於88
    年10月29日死亡，原告遲至95年12月22日始申請遺產土地有
    作農業使用之情形，應自遺產總額中扣除，惟其所提示之72
    年、87年之航照圖及雲林縣水林鄉公所95年10月16日核發之
    農業用地作農業使用證明書，僅能證明所申請之土地在該證
    明書核發之時點，有作農業使用之事實，尚無法證明自農業
    用地承受之日起5年內皆繼續經營農業生產。再者，遺產稅
    係採申報核定制，納稅義務人負誠實申報之義務，本件被繼
    承人於88年10月29日死亡，被告曾以89年12月15日中區國稅
    北港審字第890014442號、第890014443號函知繼承人等（見
    原處分卷第117、118、123、124頁），對遺產土地如有主張
    「繼續經營農業生產」或「公共設施保留地」等情，需自遺
    產總額扣除者，請檢附相關資料俾憑查核，實已善盡告知之
    能事；惟繼承人等既未於被繼承人死亡日起6個月內辦理遺
    產稅申報，亦未於核定前提示任何主張農業用地扣除相關資
    料供核，顯未善盡誠實申報及配合調查之義務，從而被告以
    96年1月2日中區國稅北港一字第0960000015號函否准其農業
    用地自遺產總額扣除之申請，揆諸首揭規定，並無不合。至
    原告主張僅需符合「農業用地」條件即可主張扣抵遺產稅乙
    節，然查行為時遺產及贈與稅法第17條第1項第6款及行為時
    農業發展條例第31條均明定「繼續經營農業生產者」，始得
    扣除其土地及地上農作物價值之全數，而免徵遺產稅，並非
    符合「農業用地」條件即可扣抵遺產稅。又遺產及贈與稅法
    第17條第1項第6款及農業發展條例第38條、第39條於89年1
    月26日修正公布，依法應由原告舉證證明農業用地作農業使
    用之責任，原告於95年12月22日始提出系爭15筆土地為農業
    用地作農業使用，自遺產總額中扣除之申請，尚無依中央法
    規標準法第18條之規定適用修正前由稽徵機關認定之餘地，
    原告上開主張尚有誤解，而無可採。從而，被告所為之原處
    分，核無違誤，訴願決定遞予維持，亦無不合，原告起訴論
    旨請求撤銷，為無理由，應予駁回。至兩造其餘之主張，與
    本件判決之結果無影響，爰不一一論述；另原告申請扣除未
    償債務部分，尚非本件原告起訴聲明之範圍，非本院所得審
    究，核屬另一問題，附此敘明。
五、據上論結，本件原告之訴為無理由，依行政訴訟法第195條
    第1項後段、第98條第3項前段、第218條，民事訴訟法第385
    條第1項前段，判決如主文。
中    華    民    國    97    年     1    月    29    日
    臺中高等行政法院第二庭審判長法  官  胡  國  棟
                                法  官  林  金  本
                                法  官  林  秋  華
以上正本證明與原本無異。
如不服本判決，應於判決送達後20日內向本院提出上訴書狀，其
未表明上訴理由者，應於提起上訴後20日內向本院提出上訴理由
書（須依對造人數附具繕本）；如於本判決宣示或公告後送達前
提起上訴者，應於判決送達後20日內補提上訴理由書（須附繕本
）。未表明上訴理由者，逕以裁定駁回。
中    華    民    國    97    年     2    月     1    日
                                書記官  蔡  宗  融


司法院資訊處製作；財團法人民間司法改革基金會備份。
